【裁判字號】    97,訴,2862
【裁判日期】    971216
【裁判案由】    拆屋還地
【裁判全文】
臺灣臺北地方法院民事判決              97年度訴字第2862號
原      告  庚○○
                      號
訴訟代理人  李建民律師
被      告  丁○○
訴訟代理人  丙○○
被      告  戊○○
            己○○
上列當事人間請求拆屋還地事件，本院於民國97年11月25日言詞
辯論終結，判決如下：
    主  文
原告之訴及假執行之聲請均駁回。
訴訟費用由原告負擔。
    事實及理由
一、原告主張：
    緣坐落在臺北市○○區○○段樟腳小段72地號土地係訴外人
    林烏英於民國42年5月31日經政府放領取得所有權，並於49
    年7月11日售予原告父親陳振來及陳坡所有。上開土地先於
    71年5月23日因分割轉載登記為臺北市○○區○○段樟腳小
    段72之12地號，再於76年3月17日分割為臺北市木柵區（現
    改為文山區○○○段4小段683、683之3地號土地，由陳振來
    取得683地號土地全部之所有權，並於76年3月18日辦妥所有
    權分割登記。嗣陳振來死亡，原告及訴外人陳高雪霞、陳義
    榮、陳義芳、陳家鴻、陳怡廷因繼承而共有上開683地號土
    地。因陳振來之父陳黃井前曾在系爭土地上搭蓋房屋（門牌
    號碼：臺北市○○區○○路3段57號1、2樓），被告丁○○
    （即陳振來三弟）、戊○○、己○○（即陳振來二哥陳加令
    之子）未經原告及其他共有人全體同意或授權，丁○○無權
    占有系爭683地號土地而使用臺北市○○區○○路3段57號1
    樓房屋、戊○○與己○○無權占有系爭683地號土地而使用
    臺北市○○區○○路3段57號2、3樓房屋，妨害原告及其他
    共有人對系爭土地行使所有權及使用權，爰依民法第767條
    、第821條規定請求拆屋還地，並聲明：（一）被告丁○○
    應將坐落臺北市○○區○○段4小段683地號土地上，門牌號
    碼為臺北市○○區○○路3段57號1樓如附圖（即古亭地政事
    務所土地複丈成果圖）所示面積27.12平方公尺之建物拆除
    ，將土地返還原告及共有人全體，（二）被告戊○○、己○○應將坐落臺北市○○區○○段4小段683地號土地上，門牌
    號碼為臺北市○○區○○路3段57號2、3樓如附圖所示面積
    40.56平方公尺（2樓）及面積28.70平方公尺（3樓）之建物
    拆除，將土地返還原告及共有人全體，（三）願供擔保，請
    准宣告假執行。
二、被告則以：
    上開臺北市○○區○○段4小段683地號土地係陳振來及被告
    丁○○之父陳黃井生前購得，僅借名登記在陳振來名下，目
    的是要蓋房子供兒子使用。嗣陳黃井在地上分別蓋有1、2樓
    房屋，並分給六個兒子（即老大陳萬塗、老二陳振來、老三
    陳加令、老四即被告丁○○、老五甲○○、老六乙○○）居
    住，兄弟間相互約定房屋分給何人就由何人及其子孫繼續使
    用，沒有期限，也不需繳納租金，陳振來也有同意。嗣陳加
    令加蓋3樓，待其死亡後，由其子即被告戊○○、己○○繼
    續居住，渠等皆有權占有土地等語置辯，並聲明：原告之訴
    及假執行之聲請均駁回。
三、經本院與兩造整理本件不爭執及爭執事項如下（見本院97年
    11月25日言詞辯論筆錄第6、7頁）：
（一）兩造不爭執事項：
  １、坐落臺北市○○區○○段4小段第683地號土地，原為陳振
      來（已於96年1月6日死亡）取得全部所有權，嗣原告、陳
      高雪霞、陳義榮、陳義芳、陳家鴻、陳怡廷因繼承各取得
      6分之1所有權。
  ２、上開土地於50幾年間由原告祖父陳黃井搭蓋1、2樓建物，
      被告戊○○、己○○之父陳加令再加蓋3樓建物，並未取
      得建物所有權狀。
  ３、系爭建物1、2樓有獨立出口，1樓由陳振來之弟即被告丁○○占有使用，2、3樓由被告戊○○、己○○共同占有使
      用。
（二）爭執部分：被告有無占有使用系爭土地及其上建物之權利
      ？
四、得心證之理由：
（一）按所有人對於無權占有或侵奪其所有物者，得請求返還
      之，民法第767條前段定有明文。所謂無權占有，係指無
      占有之權源而使用所有人之物而言。經查：被告辯稱系爭
      683地號土地原係陳黃井購買，僅借名登記在其子陳振來
      名下，目的係要興建房屋以分給6個兒子使用，嗣分別搭
      蓋2層樓建物，並約定房屋分給何人就由何人及其子孫繼
      續使用，沒有期限，也不需繳納租金，陳振來也有同意，
      並非無權占有等情，業據證人即原告六叔乙○○於本院審
      理中證稱：系爭683地號土地係父親陳黃井生前購得，因
      兄弟眾多，而老大陳萬塗、老二陳加令皆有工作，故以老
      三陳振來作代表，將土地登記在其名下。陳黃井並於50幾
      年間在土地上搭蓋3棟2層樓共6戶房屋，分給兄弟1人1戶
      ，分別為57號1樓丁○○、57號2樓陳加令、55號1樓陳萬
      塗、55號2樓乙○○、59號1樓陳振來、59號2樓甲○○，
      並約定若兄弟間有人往生，房屋交由子女繼續使用，陳振
      來也同意這樣分配。嗣因道路徵收，房子退縮不夠居住，
      陳加令才在頂樓加蓋3樓，大家有講好2樓的人可以加蓋並
      歸2樓的人使用。因房子分配給各個兄弟，故不用付錢，
      地價稅亦由6戶共同負擔等語（見本院97年11月25日言詞
      辯論筆錄第2、3頁），證人甲○○經隔離訊問後，亦於本
      院審理中證稱：系爭683地號土地係父親陳黃井買的，因
      老大、老二都有工作，渠與乙○○年紀又太小，才登記在
      陳振來名下。地上建物是陳黃井於50幾年間蓋的，共3棟2
      層樓房屋，分成6戶，陳黃井表示房子分給各個兄弟，因
      陳萬塗與陳振來對分得哪間較有意見，後來陳萬塗讓步，
      就由陳振來分得59號1樓、59號2樓是甲○○、57號1樓是
      老四丁○○、57號2樓是陳加令、55號1樓是大哥陳萬塗、
      55號2樓是乙○○，嗣因道路徵收，房子縮減，才會加蓋3
      樓，並由2樓的人支付費用，故3樓歸2樓的人使用。按習
      俗若兄弟中有人過世，就由子女繼續住，例如大哥陳萬塗
      死後，其子女仍繼續使用房屋，大家均無異議，因為是陳
      黃井出錢買地蓋屋，陳黃井也表示房子分給誰的就是誰的
      ，地價稅也由各戶共同分擔等語明確（見本院97年11月25
      日言詞辯論筆錄第4、5頁），被告戊○○亦供稱：陳振來
      生前都將6戶房屋坐落土地之地價稅單交給伊，由伊向每
      戶收取應分擔部分後，再將款項轉交陳振來繳稅等語，是
      證人乙○○、甲○○於隔離訊問後，對系爭土地來源及房
      屋搭建、分配過程，前後證述一致，而6戶屋主共同分擔
      地價稅，並由被告戊○○收取款項後轉交陳振來繳稅之事
      亦為原告所是認，且55號、57號、59號3棟各2層樓總共6
      戶之建物，既分由陳黃井之子陳萬塗、陳振來、陳加令、
      被告丁○○、甲○○、乙○○各別使用，足見系爭土地應
      係陳黃井生前購買後，再在其上搭蓋房屋並分配給6個兒
      子1人1戶，此要與常情無違，是證人甲○○、乙○○證稱
      兄弟間有同意房屋分配給何人即為何人所有，渠等子女亦
      得接續使用房屋及土地等情，堪信為實。
（二）被告辯稱陳黃井購買系爭683地號土地後，將55號1樓分由
      被告丁○○、55號2樓（含3樓）分由被告戊○○、己○○
      之父陳加令使用，陳加令死後則由戊○○、己○○接續居
      住，此事業經全體兄弟包括原告之父陳振來肯認等情，既
      經證人甲○○、乙○○詳述如前，顯見陳黃井之子陳萬塗
      、陳振來、陳加令、被告丁○○、甲○○、乙○○之間，
      已存有互相同意各戶含其後代得繼續使用現有房屋及土地
      之合意。按民法第1148條第1項前段規定，繼承人自繼承
      開始時，除本法另有規定外，承受被繼承人財產上之一切
      權利、義務，本件原告取得系爭土地所有權既因繼承而來
      ，除承繼陳振來財產上之權利外，連同義務亦應一併承受
      ，包含陳振來生前與其他兄弟間之上開合意而受拘束，是
      以被告等依憑兄弟或父執輩間合意約定而占有土地並使用
      建物，難認無占有權源，原告依民法第767條、第821條規
      定，請求被告拆除系爭土地如附圖所示之建物，將該部分
      土地返還原告及全體共有人，委無足採。
五、綜上所述，原告依民法第767條、第821條規定，請求被告拆
    除系爭土地如附圖所示部分之建物，將該部分土地返還原告
    及全體共有人，為無理由，應予駁回。原告之訴既經駁回，
    其假執行之聲請，亦失所附麗，應併予駁回。
六、本件事證已臻明確，兩造其餘攻擊防禦方法及舉證，核與判
    決結果無影響，爰不再一一論列，併予敘明。
七、據上論結，本件原告之訴為無理由，依民事訴訟法第78條，
    判決如主文。
中    華    民    國    97    年    12    月     16  日
                  民事第三庭    法  官  孫正華
以上正本係照原本作成。
如對本判決上訴，須於判決送達後20日內向本院提出上訴狀
中    華    民    國    97    年    12    月    16    日
                                書記官  林秀娥4


司法院資訊處製作；財團法人民間司法改革基金會備份。
